【裁判字號】    94,上更(一),732
【裁判日期】    950113
【裁判案由】    偽造文書
【裁判全文】
臺灣高等法院刑事判決             94年度上更(一)字第732號
上  訴  人  臺灣臺北地方法院檢察署檢察官
被      告  甲○○
                    事務所：台北市○○路○段1號10樓
上列上訴人因被告偽造文書案件，不服臺灣臺北地方法院89年度
訴字第1460號，中華民國91年7月17日第一審判決（起訴案號：
臺灣臺北地方法院檢察署89年度偵字第1818號），提起上訴，本
院判決後，經最高法院發回，本院判決如下：
    主  文
原判決關於行使偽造私文書及侵占部分撤銷。
甲○○被訴行使偽造私文書及侵占部分無罪。
    理  由
一、公訴意旨略以：被告甲○○基於概括犯意，未獲劉其昌同意
    ，於民國（下同）八十五年九月十九日，擅以劉其昌名義向
    松山戶政事務所申請補發劉其昌身分證，並於八十七年八月
    二十六日，冒用劉其昌名義並出示前開劉其昌之身分證（被
    告甲○○冒領劉其昌身份證部分，業經本院前審以使公務員
    登載不實罪責，判處有期徒刑二月確定），以出賣人劉其昌
    自居，委託新明陽房屋仲介股份有限公司（下稱新明陽公司
    ），出售劉其昌名義所有之台北市○○路一０八號四樓之九
    房地（下稱四樓之九房地），且在委託契約書私文書上，偽
    簽劉其昌姓名，及偽造劉其昌印文，足以生損害於劉其昌。
    復於八十七年九月三十日，於系爭房屋買賣成交之際，在不
    動產契約書私文書上，偽造劉其昌之署押及印文，足以損害
    於劉其昌，進而將所得房屋價款新台幣（下同）三百二十四
    萬元侵占入己。之後被告復偽刻乙○○印章，並冒用乙○○
    之署押及印文，於八十八年三月十五日，偽填乙份聲明書私
    文書，並持之請求台北市稅捐稽徵處補發乙○○所有位於台
    北市○○路一０八號三樓之四（下稱三樓之四房地）土地與
    房屋稅捐證明，足以生損害於乙○○等情，因認被告涉有刑
    法第二百十六條、第二百十條、第三百三十五條第一項等罪
    嫌。
二、按犯罪事實應依證據認定之，無證據不得推定其犯罪事實，
    刑事訴訟法第一百五十四條第二項定有明文。又認定犯罪事
    實所憑之證據，雖不以直接證據為限，間接證據亦包括在內
    ，然而無論直接或間接證據，其為訴訟上之證明，須於通常
    一般之人均不致有所懷疑，而得確信其為真實之程度者，始
    得據為有罪之認定，倘其證明尚未達到此一程度，而有合理
    之懷疑存在時，事實審法院在心證上無從為有罪之確信，自
    應為無罪之判決（參見最高法院七十六年度台上字第四九八
    六號判例意旨）。
三、訊據被告甲○○對前揭以劉其昌名義訂立委託契約書及買賣
    契約書出售四樓之九房地，及以乙○○名義出具聲請書向台
    北市稅捐稽徵松山分處申請補發三樓之四房地之繳稅證明等
    事實，均坦承不諱，惟堅詞否認有何行使偽造私文書及侵占
    犯行，辯稱前開兩筆房地均係由其出資購買，而經劉其昌、
    乙○○同意登記於渠等名義下，其有處分權限，四樓之九房
    地部分且獲劉其昌同意以其名義來處分，並非擅自偽以劉其
    昌名義價賣該不動產，再侵吞該筆買賣價款，三樓之四房地
    部分，其以乙○○名義申請補發繳稅證明亦在乙○○概括授
    權範圍內等語。經查：
  (一)證人劉其昌於原審審理證稱：因為伊授權被告可以使用伊的
    身分證，所以也同意被告幫伊申請補發遺失身分證，而四樓
    之九房地係被告出錢買的，伊並沒有出錢，伊在出國前將印
    章及國民身分證都交給被告使用，也授權被告使用伊名義買
    賣四樓之九房地，因為該棟房子是被告買的，伊絕對同意被
    告處分該房地，被告委託仲介公司及事後出賣四樓之九房子
    所蓋之印章，就是伊交給被告使用之印章，而該房地係被告
    的財產，所以賣掉的錢應該歸被告所有，伊也相信被告對錢
    管理相當公正，而之前四份聲明書完全本於伊個人意思親筆
    所寫的證明文件等語綦詳（原審九十一年七月三日審判筆錄
    ），足見被告係在劉其昌授權之下，以其名義填載補發國民
    身分證申請書辦理補發劉其昌國民身分證等事宜，並非冒用
    劉其昌名義無權製作該申請書，雖被告在該份申請書上黏貼
    自己相片而有不實之處，惟此部分充其量僅屬虛妄行為，亦
    與無製作權而擅自製作內容不實之偽造私文書要件不合，檢
    察官認被告擅以劉其昌名義申請補發國民身分證，涉有偽造
    私文書罪嫌云云，容有誤會。再者，被告當初借用劉其昌名
    義購買四樓之九房地，及事後出賣該房地均徵得劉其昌本人
    同意，則被告以劉其昌名義與新明陽公司簽署委託契約書，
    及事後與買主簽署不動產買賣契約書，並蓋用劉其昌所授權
    使用之印章等（見偵卷第九十頁至第九十五頁），均係有權
    製作之行為，顯非擅自偽造劉其昌印文（印章）或偽以劉其
    昌名義簽署契約書，而涉有偽造文書等犯行甚明。雖告訴人
    乙○○認為證人劉其昌出具之聲明書日期在買賣房地之後而
    質疑其真實性，但劉其昌出具之第一份委託書日期為八十七
    年六月五日（見偵卷第五十二頁），縱然劉其昌證稱該份文
    件日期有倒填約一星期等情，則授權日期亦在八十七年六月
    中旬，顯在被告與新明陽公司簽署委託契約書之八十七年八
    月二十六日之前，則告訴人指稱劉其昌係事後出具授權書云
    云，顯有誤會。至於，檢察官認為被告應以劉其昌代理人名
    義來簽署仲介及買賣合約，否則亦有偽造文書之嫌云云，然
    查代理人未表彰代理人身分而直接以委任人名義對外為委任
    法律行為，是為「隱名代理」，充其量僅係有無發生代理之
    法律效果而已，尚與無制作權出具文件之偽造文書要件不同
    ，何況被告已獲得劉其昌授權使用其名義來處分登記在其名
    下之四樓之九房地，則被告在該授權範圍之內以劉其昌名義
    簽署文件，自無偽造文書可言。從而，被告出售四樓之九房
    地所獲取之三百二十四萬元價金，既係處分自有財產所得之
    金錢，本屬被告所有之物，顯與持有他人之物再以易持有為
    所有之意予以侵占之構成要件不合，故此部分不能證明被告
    有行使偽造私文書及侵占等罪。
  (二)關於三樓之四房屋部分，告訴人乙○○雖否認該屋係由被告
    出資購買，陳稱係由父親購買登記於其名義等語。然查告訴
    人訴請被告遷讓三樓之四房地之民事訴訟，業經臺灣臺北地
    方法院八十八年度訴字第一三一號、及本院八十九年度重上
    字第六九號民事判決，均認定三樓之四房地係被告借用告訴
    人名義登記，實際上所有權仍屬被告所有，告訴人訴請被告
    遷讓房地、返還所有權狀及損害賠償云云，為無理由等情，
    而駁回告訴人之請求，嗣經最高法院九十一年度台上字第九
    二五號裁定駁回告訴人上訴確定在案，此有前開民事判決書
    三份在卷可參（見偵卷第三十頁至五十一頁、原審卷第六十
    五至七十八頁、第三一七至三二０頁），且告訴人之訴訟代
    理人於前開八十八年度訴字第一三一號民事案件八十八年七
    月十三日審理時陳稱：房屋稅地價稅確實是被告繳納等語；
    告訴人於八十八年七月二十日審理時亦稱：當初買房子時伊
    並不在國內，伊並未使用過該房子，所以稅金、水電費都沒
    有繳過等語；且證人及被告及告訴人之父劉人紀亦到庭證稱
    ：「系爭房屋買賣時我人在台灣，房子是甲○○買的，也是
    甲○○出資的，因為當初被告已有不動產，也是在九龍大廈
    內，所以才會想另一戶用原告弟弟（按指告訴人，下同）名
    字登記，用原告的名字也是我的意思，原告在美留學費用也
    都是被告負責，當初是我與乙○○說借用其名購買不動產，
    原告也留下印章給我辦簽約過戶，章還在我手上」、「不動
    產買賣契約是我替原告簽名的，被證十一、十二（即證人致
    原告親筆信函）是我寫的，因為原告請律師主張權利」、「
    印章是原告交給我的，不是我刻的，身分證是原告出國前交
    給我的」等語明確，有前開民事事件審判筆錄影本在卷可佐
    （見原審卷被證十五及十六筆錄）。而證人劉人紀於八十七
    年十二月一日獲悉告訴人委託律師寫存證信函命被告限期交
    出權狀並謄空遷讓，即修書一封向告訴人陳稱：「斯項舉動
    ，此間兄姊無人直汝所為，余亦聞之痛心，汝年事已長，具
    高等學位，且有正當職業，處事接物，宜先深思遠慮，權衡
    輕重... 」等語，八十八年三月九日劉人紀獲知告訴人到法
    院控告被告，再寫信給告訴人謂：「汝身受高等教育，應知
    孝悌之道，前聞有律師出存證信函事，已手書訓斥，何故冥
    頑智昏，執迷不返，今再控告大昌，將不以彼為兄長耶？不
    遵教誨，亦將不以余為父耶？拒接汝母電話，尚知有母乎..
    」等語（見偵卷第五十四頁、第五十五頁）。經查，證人劉
    人紀係告訴人及被告之生父，為雙方之至親，衡情應無袒護
    被告而故為不利於告訴人陳述之理，又倘謂三樓之四房地確
    為劉人紀出資購買贈與告訴人，豈任由被告居住、使用，並
    握有所有權狀正本長達十七年之久，並繳交該房地歷年稅捐
    之理？何以告訴人於八十七年十月十九日以三樓之四房地權
    狀滅失為由，申請台北市松山地政事務所補發權狀，經被告
    提出異議後，該地政事務所即駁回告訴人之申請？此亦有松
    山地政事務所函文在卷可考（見偵卷第一百六十二頁、第一
    百六十三頁）。至於，告訴人一再爭執被告並未出資購買三
    樓之四房地部分，被告業已提出詳細之收入證明（見偵卷第
    一百二十八頁至第一百四十二頁），並經前開民事判決審查
    認定在案。綜合劉人紀前開證詞、書信及被告持有權狀及納
    稅證明過程及民事判決書內容而觀，足以證明被告甲○○確
    為三樓之四房地之所有權人，其於七十四年購買之初，經由
    劉人紀徵得告訴人之同意而借名登記在告訴人名下，並非劉
    人紀購買而贈與告訴人等情，亦堪予認定。
  (三)至於告訴人及公訴人要求調閱被告之父劉人紀在交通銀行台
    北分行（前城中分行）甲存四九九─二帳戶，在六十五年至
    六十九年間往來明細及傳訊證人蔡葉柑玉，以證明被告並未
    出資購買四樓之九房地云云。惟本案徵結點在於究明被告有
    無冒用劉其昌名義出售四樓之九房地事實，然此項爭點業經
    證人劉其昌到庭證明在卷，已排除被告未徵得劉其昌同意而
    冒用其名義簽署買賣四樓之九房地文件之犯罪嫌疑。而購買
    該房地之實際出資狀況，僅係取得該不動產之資金來源，縱
    有疑義亦屬民事權益糾葛問題，與檢察官起訴之偽造文書犯
    行無涉。更何況，本院民事庭八十八年訴字第一三一號訴請
    被告遷讓房地訴訟中，證人即雙方父親劉人紀於八十八年七
    月二十日亦到庭證稱：三樓之四房地是被告出資購買的，劉
    其昌部分（按指四樓之九房地）也是被告出資買等語，此有
    該份筆錄在卷可稽（見原審被證十五號），是劉其昌及劉人
    紀二人咸證稱四樓之九房地係被告出資所購買，告訴人卻一
    再指稱非被告置產之物，聲請本院調閱劉人紀前開帳戶往來
    明細部分，既與本案偽造文書案情無關，核無調查之必要，
    併此敘明。
  (四)按刑法第二百十六條、第二百十條之行使偽造私文書罪，以
    無製作權冒用他人之名義製作內容不實之文書，並以足生損
    害於公眾或他人為必要。刑法第三百三十五條第一項之侵占
    罪，亦以意圖為自己不法之所有，而侵占自己持有他人物為
    其成立要件。綜上而論，被告獲得劉其昌授權申請補發國民
    身分證，並徵得劉其昌同意以其名義出售四樓之九房地，則
    被告在授權內所為簽署文件之行為，尚與偽造文書要件有間
    ，則其出賣四樓之九房地收取買賣價金，既係處分自有財產
    ，更無侵占罪嫌可言。另關於三樓之四房地部分，查該房地
    確係由被告出資，經告訴人乙○○同意登記於其名義下，已
    如前述，則被告對於上開系爭房地相關之稅捐事項之繳納及
    證明此部分事實之申請事項，以乙○○之名義為之，論理上
    應認屬告訴人乙○○之授權範圍。且就本件而言，被告係在
    上開系爭房地之民事訴訟程序中，應審判長之命提出歷年繳
    納證明書而提出申請，而被告所請求稅捐機關出具之資料，
    僅旨在證明被告人對上開系爭房地之繳稅事實，並未及於其
    他事項，並未逾越告訴人乙○○同意被告以其名義購買系爭
    房地之相關稅捐事項之範圍，對於乙○○亦無損害之虞，亦
    與行使偽造私文書罪責之構成要件不相適合。至於公訴人雖
    指被告係偽刻乙○○之印章蓋於上述聲請書乙節，經查證人
    劉人紀在台灣台北地方法院八十八年訴字第一三一號民事遷
    讓房屋訴訟案件，於八十八年七月十三當庭證稱：告訴人交
    付印章給伊辦理三樓之四房地過戶登記之用，並當庭出示該
    枚印章在筆錄上鈐蓋印文等情（見原審卷被證十四筆錄），
    經以肉眼比對該筆錄上印文與被告蓋在前開聲請書上印文相
    同（參考一審卷第二十五頁、第二百五十頁二印文），足見
    被告甲○○辯稱：伊使用告訴人交予劉人紀辦理借名登記之
    印章等語，與實情相符，堪予採信，此部分被告亦顯然並無
    偽造印章之犯行可言。
  (五)綜上所述，本案顯然不能證明被告有行使偽造私文書及侵占
    等犯行。
四、原判決以不能證明被告涉有上開犯罪嫌疑，而不另為無罪之
    諭知，固無不合。檢察官循告訴人乙○○之請求提起上訴，
    略以：被告以劉其昌自居出售房地，並非以代理人地位為之
    ，應屬冒充行為；關於大同股票部分，被告所為與使公務員
    登載不實罪責該當；關於房地部分，原審未調取劉人紀在交
    通銀行帳戶往來明細等語，指摘原判決不當。惟查關於出售
    四樓之九房地部分，被告確係基於劉其昌之授權而為，無論
    被告是否直接以劉其昌之名義而為，均無偽造文書之問題。
    又劉人紀在交通銀行帳戶之往來明細，與本案之待證事實並
    無必然之關聯性，且亦不足資為不利於被告之證據，亦已詳
    如前述。至於大同公司股票部分，檢察官並未起訴（該部分
    係檢察官移送併案審理，惟原審法院及本院前審均認與起訴
    並判決有罪部分無裁判上一罪關係，並已退還檢察官另行處
    理），且與被告有無上開部分犯行之判斷無關。綜上所述，
    檢察官之上訴為無理由，然而本件原判決係就被告被訴以自
    己之照片申請補發劉其昌之身分證、使公務員登載不實部分
    判處罪刑，而就上開部分不另為無罪之諭知，然經檢察官提
    起上訴後，本院前審將原判決撤銷，改依使公務員登載不實
    罪及行使偽造私文書罪分論併罰，而其中關於使公務員登載
    不實罪部分業已確定，前開部分則經最高法院發回更審，則
    此次發回更審部分自與經判決確定之使公務員登載不實罪部
    分無裁判上一罪之關係，且原判決論罪部分業經撤銷而不存
    在，故本件自應由本院將原判決關於被告被訴行使偽造私文
    書及侵占部分撤銷，另行諭知被告無罪之判決。
據上論結，應依刑事訴訟法第三百六十九條第一項前段、第三百
六十四條、第三百零一條第一項前段，判決如主文。
本案經檢察官林慶宗到庭執行職務。
中    華    民    國    95    年    1     月    13    日
                  刑事第二十二庭審判長法  官  林堭儀
                                      法  官  陳憲裕
                                      法  官  宋  祺
以上正本證明與原本無異。
如不服本判決，應於收受送達後十日內向本院提出上訴書狀，其
未敘述上訴之理由者並得於提起上訴後十日內向本院補提理由書
（均須按他造當事人之人數附繕本）。
                                      書記官  蔡慧娟
中    華    民    國    95    年    1     月    13    日


司法院資訊處製作；財團法人民間司法改革基金會備份。
